臺灣士林地方法院刑事判決
110年度交訴字第26號
公  訴  人  臺灣士林地方檢察署檢察官
被      告  陳光榮


上列被告因過失致死案件，經檢察官提起公訴（110年度偵字第4
746號），本院判決如下：
    主  文
陳光榮犯過失致人於死罪，處有期徒刑捌月。
    事  實
一、陳光榮於民國109年10月27日下午5時54分許，騎乘車牌號碼
    000-000號普通重型機車，沿新北市汐止區長江街往汐萬路
    方向行駛，行經長江街00號前時，本應注意車前狀況，隨時
    採取必要之安全措施，而當時天候晴、夜間有照明、柏油路
    面乾燥、無缺陷、無障礙物、視距良好，並無不能注意之情
    事，竟疏未注意車前狀況，適有行人潘江陳欽於夜間穿越道
    路未行走行人穿越道（肇事地點距離最近行人穿越道在100
    公尺範圍內），且未注意左右來車，貿然徒步由長江街00號
    對側橫越長江街往長江街00號方向行走，陳光榮未即時閃避
    而碰撞潘江陳欽，致潘江陳欽倒地，因而受有頭部外傷併延
    遲性顱內出血、左側遠端肱骨骨折等傷害，經送醫急救後，
    仍於109年11月2日下午3時7分許因顱內出血死亡。陳光榮則
    於肇事後停留現場，於有偵查犯罪職權之新北市政府警察局
    交通警察大隊警員陳柏翰到場時，表明其為肇事者而自首。
二、案經潘江陳欽之子潘全興告訴暨臺灣士林地方檢察署檢察官
    相驗後簽分偵查起訴。
    理  由
壹、程序方面：
    按被告以外之人於審判外之陳述雖不符刑事訴訟法第159條
    之1至之4等4 條之規定，而經當事人於審判程序同意作為證
    據，法院審酌該言詞陳述或書面陳述作成時之情況，認為適
    當者，亦得為證據，刑事訴訟法第159條之5第1項定有明文
    。經查，檢察官、被告陳光榮對於本判決以下所引用被告以
    外之人於審判外之陳述，均同意做為證據（見本院110年度
    交訴字第26號卷【下稱本院卷】第155頁至第157頁），本院
    審酌上開證據資料作成時之情況，尚無違法不當或證明力明
    顯過低之瑕疵，而認為以之作為證據應屬適當，依刑事訴訟
    法第159條之5第1項規定，應認前揭證據資料均有證據能力
    。又本院以下所引用之非供述證據，均與本案事實具有自然
    關聯性，且查無事證足認有違背法定程序或經偽造、變造所
    取得等證據排除之情事，被告、檢察官對此部分之證據能力
    亦均不爭執，是堪認均有證據能力。
貳、實體方面：
一、認定犯罪事實之依據及理由：
　　訊據被告固坦承於上開時間、地點，騎乘車牌號碼000-000
    號普通重型機車撞擊被害人潘江陳欽之事實，但矢口否認有
    何過失致死犯行，辯稱：當初那裡燈光昏暗，我覺得我沒有
    錯，潘江陳欽本來就有病，我只是輕微擦撞云云。經查：
　㈠被告於上開時間、地點，騎乘車牌號碼000-000號普通重型機
    車撞擊被害人潘江陳欽，潘江陳欽因而受有頭部外傷併延遲
    性顱內出血、左側遠端肱骨骨折等傷害，於109年11月2日下
    午3時7分許因顱內出血死亡等事實，業據被告於本院準備程
    序坦認在卷（見本院卷第155頁），並有汐止國泰綜合醫院
    診斷證明書、道路交通事故現場圖、道路交通事故調查報告
    表（一）、（二）、現場照片6張、車牌號碼000-000號普通
    重型機車車損照片4張、現場監視器錄影畫面擷圖4張、臺灣
    士林地方檢察署相驗筆錄、相驗屍體證明書、檢驗報告書各
    1份、相驗照片25張等件在卷可稽（見臺灣士林地方檢察署1
    09年度相字第718號卷第23頁、第45頁、第47頁至第49頁、
    第53頁至第57頁、第59頁至第61頁、第63頁、第71頁、第81
    頁、第83頁至第91頁、第101頁至第113頁），是此部分事實
    ，堪以認定。
　㈡至被告雖辯稱其就本案發生並無過失云云，然查：
　1.按汽車行駛時，駕駛人應注意車前狀況，並隨時採取必要之
    安全措施，道路交通安全規則第94條第3項定有明文。被告
    既領有普通重型機車駕照並騎乘其車輛上路，有道路交通事
    故調查報告表（二）附卷可參，自應遵守此等義務。又該項
    所稱「應注意車前狀況」，係指車輛駕駛人應注意行車方向
    前方可能發生事故危險之全部狀況，不限於車頭正前方；所
    稱「隨時採取必要之安全措施」，其措施不一而足，基於駕
    駛人對於突發事故之反應時間、車輛之煞停性能、距離等不
    同因素，有賴現場情境及駕駛人或車輛狀況個案判斷，應採
    取一切可避免事故發生之合理手段。
　2.本案經本院當庭勘驗案發現場所設監視器錄影畫面，勘驗結
    果略以：該監視器影片為工地監視器所拍攝，拍攝角度係對
    著馬路方向，且案發道路兩旁均有路燈等照明措施，於螢幕
    畫面顯示時間2020/10/27（下略）18：07：12，一名拄著柺
    杖的老年女性即潘江陳欽站在監視器畫面右側道路上準備穿
    越馬路；於18：07：17至18：07：29間，畫面右側車道車流
    量頗大，在該處等候車輛經過，待車輛經過後，開始穿越馬
    路 ；於18：07：32，在潘江陳欽穿越馬路過程中，可見畫
    面中左側車道車牌號碼000-000號普通重型機車車燈亮起，
    進入監視器畫面範圍；於螢幕畫面顯示時間18：07：37，潘
    江陳欽臉部朝向車牌號碼000-000號普通重型機車來車方向
    ，在其行進過程中，車牌號碼000-000號普通重型機車行進
    速度均未改變，沿道路方向前進；於18：07：38至18：07：
    39間，潘江陳欽與車牌號碼000-000號普通重型機車距離接
    近，潘江陳欽仍保持往畫面左側行走狀態，並無突然後仰或
    改變行向，車牌號碼000-000號普通重型機車亦未見減速、
    閃避等措施；於18：07：39秒時，車牌號碼000-000號普通
    重型機車車頭直接撞擊潘江陳欽身體，潘江陳欽遭車牌號碼
    000-000號普通重型機車撞飛，在空中轉1圈後倒地，被告亦
    跌倒在地；於18：07：40，車牌號碼000-000號普通重型機
    車倒地後，連同被告往畫面右下方滑行後停下等節，有本院
    勘驗筆錄、勘驗畫面擷圖附卷可參（見本院卷第159頁至第1
    60頁、第163頁至第169頁）。
　3.自上開勘驗結果及勘驗畫面擷圖，可知案發現場有路燈等照
    明設備，且被告與潘江陳欽發生碰撞前，其與潘江陳欽間之
    視野距離內亦無障礙物等足以遮蔽被告視線之物，被告機車
    當時並有亮起車燈照明前方，與上開道路交通事故調查報告
    表（一）所載本案案發時天候晴、夜間有照明、柏油路面乾
    燥、無缺陷、無障礙物、視距良好現場狀況一致（見相字卷
    第47頁）。再徵諸潘江陳欽於與被告機車發生撞擊前10秒即
    已開始穿越長江街，且行走速度緩慢，亦無突然後仰或改變
    行向，在一般情況下，該路段之駕駛人均應可注意到被害人
    行向是在穿越馬路，而為必要安全措施，無任何不能注意之
    情事。復參以上開勘驗結果及勘驗畫面擷圖所示，被告於與
    潘江陳欽發生撞擊前，並無任何減速、閃避之行為，且被告
    機車撞擊潘江陳欽後，不僅被告機車往前方滑行倒地，且潘
    江陳欽亦因撞擊力道而遭撞飛，足見當時撞擊力道強大，被
    告顯然沒有注意到前方之行人潘江陳欽而採取減速、煞停等
    迴避措施，以避免事故之發生，或至少降低撞擊之力道，其
    就本案事故之發生有違反道路交通安全規則第94條第3項之
    過失，至為明確。又本件交通事故經送請新北市政府車輛行
    車事故鑑定委員會，認定潘江陳欽未依規定穿越道路，為肇
    事主因，被告駕駛普通重型機車，未注意車前狀況，為肇事
    次因等語，此有新北市政府交通事件裁決處110年4月27日新
    北裁鑑字第1105145969號函所附之鑑定意見書（見臺灣士林
    地方檢察署110年度偵字第4746號卷【下稱偵查卷】第37頁
    至第41頁）1份附卷可參，亦與本院前開認定相同，從上開
    種種客觀情狀觀之，若本案被告注意車前狀況，並隨時採取
    必要之安全措施，即無發生本車禍之可能，故被告就本案車
    禍之發生，自有未注意車前狀況之過失。
　4.至被告固辯稱案發現場燈光昏暗、沒有路燈、旁邊有工地拒
    馬擋在馬路，所以無法注意到潘江陳欽，且案發地點行人不
    能行走云云。然案發現場一旁均有路燈等照明設備，且並無
    足以遮蔽被告視線之障礙物等節，業如前述，被告所辯顯與
    卷內客觀事證不符，不足採信。況縱本案確有被告所稱燈光
    昏暗及障礙物等狀況，而影響被告對於行車方向前方之事物
    確認能力，被告更應考量其所稱案發現場環境，提高其注意
    力或降低其行車速度，採取可避免事故發生之合理手段，而
    非任由事故之發生。再者，潘江陳欽於事故前並未行走100
    公尺以內之行人穿越道，而是違規穿越長江街一情，固有道
    路交通事故現場圖在卷可參（見相字卷第45頁），然此僅係
    潘江陳欽本身就損害之發生亦與有過失之範疇，於被告過失
    責任之成立並無影響，尚不能據此解免被告之過失罪責，故
    被告上開所辯，洵不足採。
  ㈢按所謂相當因果關係，係指依經驗法則，綜合行為當時所存
    在之一切事實，為客觀之事後審查，認為在一般情形下，有
    此環境、有此行為之同一條件，均可發生同一之結果者，則
    該條件即為發生結果之相當條件，行為與結果即有相當之因
    果關係。反之，若在一般情形下，有此同一條件存在，而依
    客觀之審查，認為不必皆發生此結果者，則該條件與結果不
    相當，不過為偶然之事實而已，其行為與結果間即無相當因
    果關係。是行為人之行為與結果之發生有無相當因果關係，
    應就行為當時所存在之一切事實為客觀之事後審查，此即我
    國實務及多數學者所採取之所謂「相當因果關係理論」。再
    就採取相當因果關係之理論，在判斷是否「相當」時，立基
    於條件因果關係的判斷，應先判斷是否有所謂「因果關係超
    越」之情形，亦即每個條件必須自始繼續作用至結果發生，
    始得作為結果之原因，假若第一個條件（原因）尚未對於結
    果發生作用，或發生作用前，因有另外其他條件（原因）的
    介入，而「迅速單獨」造成具體結果，此其後介入之獨立條
    件（原因）與具體的結果形成間，具有「超越之因果關係」
    ，使得第一個條件（原因）與最終結果間欠缺因果關係，即
    所謂「因果關係中斷」說。惟從條件說的立場，每個原因都
    可能發生結果，所以無法否定其間的因果關係存在，自不能
    謂因果關係有「中斷」之可能，故學者多不採取此種因果關
    係中斷的說法，而以因果關係超越的說法取代之。換言之，
    最終結果因為係其他原因所獨立造成者，而有超越之因果，
    與前述「反常的因果歷程」概念類似，在客觀上無法歸責予
    形成第一個條件（原因）的行為人。惟此仍須是「獨立」造
    成結果，始有因果關係超越之問題。查潘江陳欽為18年12月
    18日出生之人，於109年10月27日因本件車禍，至汐止國泰
    綜合醫院住院治療，入院時因上臂和左腹壁疼痛，而安排左
    肩、肱骨、肘部、腕部、骨盆、髖部左側之X光片檢查，發
    現有左側肱骨頭及髁上骨折之情況，而於同年月28日進行開
    放性復位及內固定術，術後進入加護病房進行術後管理治療
    ，然而因於同年月30日潘江陳欽有意識障礙及局部型癲癇發
    作的狀況，緊急進行腦部電腦斷層掃瞄結果，發現有硬腦膜
    下血腫、蜘蛛網膜下腔出血等狀況，並於同年11月2日下午3
    時7分許死亡等情，有國泰醫療財團法人汐止國泰綜合醫院1
    11年1月25日（111）汐管歷字第0000003985號函所附潘江陳
    欽附卷資料可參（見本院卷第45頁至第75頁）。又潘江陳欽
    經臺灣士林地方檢察署法醫陳標乾檢驗結果，發現於其左側
    後頭部有血腫，推定其係因本案車禍導致顱內出血而死亡等
    節，亦有前述相驗屍體證明書、檢驗報告書附卷可查。再參
    照前述本院勘驗筆錄及勘驗畫面擷圖所示（見本院卷第167
    頁），潘江陳欽當時因本件車禍而遭撞飛後，頭部確實有撞
    擊地面之情況，可見潘江陳欽上述顱內出血之傷勢，確實係
    因本案車禍所造成，若無本件車禍，潘江陳欽應不會因顱內
    出血而死亡，且頭部為人體重要部位，一般人因車輛大力撞
    擊而致頭部碰撞地面，均可能產生頭部受傷而死亡之結果，
    是顯然被告本案過失行為對於潘江陳欽死亡之結果間，具相
    當因果關係，並無超越之因果存在。被告辯稱其僅係擦撞潘
    江陳欽，係因潘江陳欽年老死亡云云，與卷內事證顯然不符
    ，不足採信。至被告聲請結剖潘江陳欽遺體部分，因潘江陳
    欽死亡之原因，業已有上開病歷資料、檢驗報告等證據足以
    佐證，上開部分待證事實已臻明確，而無調查必要，附此敘
    明。
　㈣綜上所述，被告上開所辯，顯係卸責之詞，不足採信。本件
    罪證明確，被告過失致人於死之犯行，洵堪認定，應予依法
    論科。
二、論罪科刑：
  ㈠核被告所為，係犯刑法第276條之過失致人於死罪。
　㈡按自首後於審判中對其犯罪「事實」有所主張或辯解者，係
    被告辯護權之行使，不能僅據此之一端即謂被告無接受裁判
    意思之論據（最高法院84年度台上字第829號判決要旨），
    是被告肇事後，在未有偵查犯罪職務之機關或公務員發覺其
    為犯罪人前，即向處理本件道路交通事故而尚不知肇事者為
    何人之新北市政府警察局交通警察大隊警員陳柏翰供承其為
    肇事人，並表示接受裁判而自首等情，有道路交通事故肇事
    人自首情形紀錄表1紙在卷可稽（見相字卷第67頁），依刑
    法第62條前段之規定，得減輕其刑，是不得以被告否認而不
    予適用自首之規定，附此說明。
　㈢爰以行為人責任為基礎，審酌被告未注意車前狀況而騎乘機
    車行駛於道路上，雖潘江陳欽有行人未行走於行人穿越道之
    與有過失，且情節非輕，屬本案肇事主因，惟被告上述違規
    行為亦同屬本案肇事次因，對告訴人等潘江陳欽之家屬造成
    難以彌補之傷痛，所生危害非微，暨審酌被告否認犯行，且
    未能與告訴人等潘江陳欽之家屬達成和解，案發迄今僅由強
    制汽車責任險給付告訴人等潘江陳欽之家屬之犯後態度（見
    本院卷第203頁、第209頁），兼衡被告於本院審理時自承之
    智識程度、家庭生活狀況（見本院卷第203頁）等一切情狀
    ，量處如主文所示之刑，以示懲儆。
據上論斷，應依刑事訴訟法第299 條第1項前段，刑法第276條、
第62條前段，刑法施行法第1 條之1第1項、第2項前段，判決如
主文。
本案經檢察官林士淳起訴，檢察官林聰良到庭執行職務。
中　　華　　民　　國　　111 　年　　3 　　月　　24　　日
                  刑事第七庭  審判長法  官  蔡明宏
                                    法  官  蘇昌澤
                                    法  官  李昭然
以上正本係照原本作成。　　　　　　　　　　　　　　　　　
如不服本判決應於收受送達後20日內向本院提出上訴書狀，並應
敘述具體理由；其未敘述上訴理由者於上訴期間屆滿後20日內向
本院補提理由書（均須按他造當事人之人數附繕本）「切勿逕送
上級法院」。
                                    書記官  程翠璇 
中　　華　　民　　國　　111 　年　　3 　　月　　29　　日
附錄本案論罪科刑法條全文：
刑法第276條
因過失致人於死者，處五年以下有期徒刑、拘役或五十萬元以下
罰金。